【裁判字號】    97,消債更,1003
【裁判日期】    970924
【裁判案由】    聲請更生程序
【裁判全文】
臺灣高雄地方法院民事裁定          97年度消債更字第1003號
聲  請  人  甲○○
即  債務人
上列當事人因消費者債務清理事件聲請更生，本院裁定如下：
    主  文
聲請駁回。
聲請費用由聲請人負擔。
    理  由
一、聲請意旨略以：聲請人即債務人因積欠萬泰商業銀行（下稱
    萬太銀行）等多家銀行信用卡等債務共新台幣（下同）1,85
    8,927 元，因而於民國95年5 月間與最大債權銀行即萬泰銀
    行，依「中華民國銀行公會會員辦理消費金融案件無擔保債
    務協商機制」（下稱債務協商機制）請求共同協商債務清償
    方案，並協商成立。協商內容為，自95年6 月起，分110 期
    ，於每月10日無息繳納16,899元（下稱協商金額）至指定帳
    戶。又聲請人固與上開銀行依照債務協商機制協商成立，然
    聲請人擔任清潔臨時工每月之收入僅約18,000元，且聲請人
    每月需負擔與其與其子之生活費、教育費等共計28,318元，
    目前因景氣不佳、物價上漲，經常性支出增加等情況發生，
    故可認客觀上確有不可歸責於債務人之事由，又其無擔保或
    無優先權之債務總額未逾1,200 萬元，復未經法院裁定開始
    清算程序或宣告破產，爰聲請更生等語。
二、按債務人與金融機構協商成立者，不得聲請更生或清算，但
    因不可歸責於己之事由，致履行顯有重大困難者，不在此限
    ；本條例施行前，債務人依金融主管機關協調成立之中華民
    國銀行公會會員辦理消費金融案件無擔保債務協商機制與金
    融機構成立之協商，準用前項之規定；消費者債務清理條例
    （下稱消債條例）第151 條第5 項、第6 項定有明文。衡諸
    債之關係，係以當事人間之信賴關係為基礎，為社會經濟組
    織之重要支柱，故當事人於以法律行為追求自己之利益之際
    ，亦應顧及對方之利益，並考量債權債務在社會上之作用，
    本於誠實及信用之原則，行使債權及履行債務，是對於已陷
    入經濟上困境之消費者，若任其於惡性循環之債務窘境中自
    生自滅，將衍生嚴重之社會問題，難以維持安定之社會經濟
    秩序，故為兼顧債權人、債務人雙方之利益，對陷於經濟上
    困境之消費者，乃允其於消債條例施行後，得選擇以重建型
    之更生程序或清算型之清算程序清理其債務，藉以妥適調整
    債務人與債權人及其他利害關係人間之權利義務關係，保障
    債權人獲得公平受償，並謀求消費者經濟生活之重建復甦機
    會。惟對於已與金融機構協商成立，或於本條例施行前，已
    依金融主管機關協調成立之中華民國銀行公會會員辦理消費
    金融案件無擔保債務協商機制與金融機構成立協商之債務人
    ，若非因不可歸責於己之事由，致履行顯有重大困難，僅係
    為圖謀減免債務，而不為債務之履行，自有違債權契約為誠
    信契約之本旨，故依消債條例第151 條第6 項準用同條第5
    項前段之規定，不得聲請更生或清算，始能避免肇致道德危
    險。又按聲請更生或清算不合程式或不備其他要件者，法院
    應以裁定駁回之，但其情形可以補正者，法院應定期間先命
    補正，消債條例第8 條亦有明文規定。
三、經查：
  (一)聲請人即債務人因積欠萬泰銀行多家銀行信用卡等債務共1,
    858,927 元，因而於民國95年5 月間與最大債權銀行即萬泰
    銀行，依債務協商機制請求共同協商債務清償方案，並協商
    成立。協商內容為，自95年6 月起，分110 期，於每月10
    日無息繳納協商金額至指定帳戶，及聲請人至97年6月30日
    仍繼續履約繳交協商金額等情，有聲請人所提之債權人清冊
    、協議書暨無刀保債務還款計畫影本、財團法人金融聯合徵
    信中心綜合信用報告，及萬泰銀行繳款明細影本（見本院卷
    第57頁）等件可證，故聲請人於聲請本件更生前確已依照債
    務協商機制協商乙節，應堪認定。
  (二)按依債務人與金融機構協商成立者，除非因不可歸責於己之
    事由，致履行顯有重大困難，否則不得聲請更生或清算，消
    債條例第151 條第5 項規定意旨甚明。是債務清償方案成立
    後，應由債務人按其條件履行，惟如於其後發生情事變更，
    在清償期間收入或收益不如預期，致該方案履行困難甚或履
    行不能，而有不可歸責於己之事由，始能聲請更生或清算。
    此項規定旨在避免債務人任意毀諾已成立之協商，濫用更生
    或清算之裁判上債務清理程序，蓋以債務清償方案係經當事
    人行使程序選擇權所為之債務清理契約，債務人應受該成立
    之協議所拘束。債務人既已與金融機構協商成立，如認該協
    商方案履行有其他不適當情形，自仍應再循協商途徑謀求解
    決。本件聲請人自協商成立即95年5 月間起迄聲請本件更生
    前之97年6 月30日（本件係97年7 月9 日繫屬於本院），均
    能依原協商條件，按期繳付協商應繳納款項16,899元乙節，
    此為聲請人所陳明，復有卷附之財團法人金融聯合徵信中心
    綜合信用報告可稽，而堪認定，足見聲請人自協商成立起至
    聲請本件更生前，並非無資力繳納協商金額。
  (三)又聲請人雖在每月所需金額內另列房租7,000 元，后陳明此
    係為扶養其母之生活費之所需費用云云。惟觀諸其母之95至
    96 年 度綜合所得稅各類所得資料清單及財產歸屬資料清單
    （見本院卷第62-64 頁），其母95及96年之利息所得即高達
    8 萬5 、6 千元（以年利率3 ％推算本金約有295 萬元），
    復有房屋4 筆及土地2 筆（為保護當事人隱私，爰不細載財
    產詳細資料之所有權人姓名），足見聲請人之母並非屬無資
    力之人。而按直系血親卑親屬對於尊親屬固負扶養義務，惟
    受扶養之尊親屬，以不能維持生活為必要，為民法第1114條
    第1 款與第1117條第1 項、第2 項所明訂，則聲請人之母之
    經濟狀況既如上所載，則似與民法上開受扶養權利人「以不
    能維持生活必要」之要件不符。從而，聲請人上開所列支之
    7,000 元即非屬必要支出乙節，應堪認定。
  (四)另按消債清理條例第151 條第1 、5 、6 項之立法意旨，主
    要係立法者將衡量債權人之債權既得權與債務人藉由更生或
    清算程序獲得經濟地位重生之利益，委由法院審酌債務人是
    否有「不可歸責於己之事由致履行顯有重大困難」之情事，
    以之作為調整債權人與債務人利害關係之判斷標準，故法院
    於審酌該項事由時，非經債務人已為相當「合理之釋明」時
    ，即不得准許債務人聲請更生之請求。本件聲請人自協商成
    立時起迄聲請本件更生前，對於協商金額既無履行困難或履
    行不能之情事，且聲請人向本院所陳報之費用，又有非屬必
    要費用之情形，已如前述，則聲請人所述是否全然可採，已
    非無疑。復審酌聲請人既能依原協商條件，仍續繳納協商金
    額至聲請更生前。此外，對照聲請人每月所得與協商成立金
    額，差距不大，足見聲請人顯係在綜合評估其還款能力後，
    方與萬泰銀行成立每月還款16,899元之協商條件，則在聲請
    人未合理釋明其經濟情況有何重大變化，僅以「目前因景氣
    不佳、物價上漲，經常性支出增加」等節，作為釋明其有「
    不可歸責於己之事由」而致履行困難之事由，即難為本院所
    採信。準此，聲請人既未提出其他具體證據說明，其有何履
    行協商重大困難之情事，則本件在聲請人經濟情況無重大變
    化之情形下，依照聲請人目前所提之證據資料，尚難讓本院
    認其有不可歸責於己致履行有重大困難之情形。
四、綜上所述，本件聲請人聲請更生，既無法立證證明其確於與
    萬泰銀行達成前揭協商後，有不可歸責於己之事由，且依原
    協商條件履行亦非顯有重大困難，應屬聲請更生之要件不備
    ，又無從補正，依首揭條文之意旨，自應駁回其更生之聲請
    。
五、爰依消費者債務清理條例第8 條、第151 條第5 項、第15條
    ，民事訴訟法第78條，裁定如主文。
中    華    民    國    97    年    9     月    24    日
                  民事第三庭  法  官  吳志豪
以上正本證明與原本無異。
如不服本裁定，應於送達10日內向本院提出抗告狀，並繳納裁判
費新台幣1,000元。
中    華    民    國    97    年    9     月    24    日
                              書記官  劉音利


司法院資訊處製作；財團法人民間司法改革基金會備份。
